---
title: 'Science des données II : T.P. 2'
subtitle:  \includegraphics[width=.08\textwidth,height=.1\textheight]{../../template/biodatascience.png}
  \includegraphics[width=.08\textwidth,height=.1\textheight]{../../template/SciViews-logo.pdf} \vfill Régression linéaire & regression linéaire multiple
author: Guyliann Engels & Philippe Grosjean
institute: Université de Mons, Belgique\break Laboratoire d'Écologie numérique des Milieux aquatiques\break \includegraphics[width=.08\textwidth,height=.1\textheight]{../../template/EcoNum-logo.pdf} \break \url{http://biodatascience-course.sciviews.org} \break \url{sdd@sciviews.org}
date: ''
fontfamily: mathpazo
fontsize: 9pt
lang: fr
---

```{r setup, include=FALSE}
knitr::opts_chunk$set(echo = FALSE, message = FALSE)
SciViews::R
```


### La Croissance des arbres

L’UR2PI et le CIRAD souhaite trouver un modèle pour estimer la hauteur d’un arbre sur base de sa circonférence à 1 m50 du sol.

\columnsbegin
\columnlarge

```{r}
eucalyptus <- read("../data/eucalyptus.rds")

knitr::kable(eucalyptus[ c(1, 110, 210, 610, 1010, 1410), ], col.names = c("Code d'identification", "Hauteur", "Circonférence", "Bloc"),align = 'c', caption = "Quelques lignes du tableau de données eucalyptus")
```

\columnsmall

Variables\ : 

- **id**\ : Code d'identification
- **height**\ : Hauteur [m]
- **circ**\ : Circomférence à 1.50 m du sol [m]
- **bloc**\ : variables facteurs structurant les zones d'échantillonnages

\columnsend

Créez un projet eucalyptus pour répondre à cette analyse.

Employez la relation linéaire et la relation linaire multiple pour proposer un modèle entre la hauteur et la circomférence


### Croissance de la coquille d'escargots géants d’Afrique

*Achatina achatina* (Linnaeus, 1758) a été étudié dans le cadre d'une étude tentant de modéliser la croissance des coquilles. Employez la régression linaire afin de modéliser la croissance de la coquille de ces animaux. 

\columnsbegin
\columnlarge

```{r, echo=FALSE, message=FALSE, results='hide'}
achatina <- read_csv("../data/achatina.csv")
achatina$shell <- as.factor(achatina$shell)
# coils = nombre de tours de coquille (sans unité)
# radius = rayon de la suture mesuré depuis le point de référence (apex) en mm
chart(data = achatina, mapping = aes(x = coils, y = radius, color = shell))+ geom_point()
```

\columnsmall

Variables\ : 

- coils\ : nombre de tours de coquille (sans unité)
- shell\ : rayon de la suture mesuré depuis le point de référence (apex) en mm

\columnsend
