---
title: "Se débrouiller dans R"
output: html_notebook
---

On veut résoudre un problème dans R. Comment s'y prendre ?

A peu près tout est disponible dans R. Retrouver la fonction qui fait le job. Utilisier les outils de recherche.

- `RSiteSearch()`

Exemple: on veut faire une régression quantile.

```{r, eval=FALSE}
RSiteSearch("quantile regression")
# Ne fonctioone pas, mias... ceci bien!
RSiteSearch("quantile")
```

D'autres outils de recherche plus performants existent.

- RDocumentation.org (documentation uniquement).

- rseek.org (recherche doc + blogs sur R + ...).

- package **sos**.

```{r, eval=FALSE}
# Eventuellement l'installer
#install.packages("sos")
library(sos)
help(package = "sos")
???quantile # Une des fonctions de sos est l'opérateur ???
findFn("quantile regression")
```

But n°1: trouver un ou plusieurs packages R qui réalisent le travail.


## Trouver la fonction et la comprendre

- Lire la doc (particulièrement s'il y a une vignette)

- étape n°2: on trouve la fonction, ici `rq()`

- Etudier l'aide de la fonction et les tutoriaux éventuels + exemples.

```{r}
#install.packages("quantreg")
library(quantreg)
?rq
example(rq)
```

- Vérifie qu'on comprend la logique de la fonction, ses arguments et les résultats renvoyés sur les exemples fournis


## Appliquer à notre problème

- Ecrire le code pour appliquer la fonction à notre cas.


# Autre recherche: des résulations d'exemples tous faits

- stackoverflow.com, recherche avec tags (notamment [r] ...). On recherchera '[r] quantile regression' (spécifique programmation)

- stats.stackexchange.com (questions plus statistiques)

- blogs spécialisés: https://www.r-bloggers.com
