---
title: 'Science des données : module 11'
subtitle:  \includegraphics[width=.08\textwidth,height=.1\textheight]{../../template/biodatascience.png}
  \includegraphics[width=.08\textwidth,height=.1\textheight]{../../template/SciViews-logo.pdf} \vfill Anova à 2 facteurs 
author: Guyliann Engels & Philippe Grosjean
institute: Université de Mons, Belgique\break Laboratoire d'Écologie numérique des Milieux aquatiques\break \includegraphics[width=.08\textwidth,height=.1\textheight]{../../template/EcoNum-logo.pdf} \break \url{http://biodatascience-course.sciviews.org} \break \url{sdd@sciviews.org}
date: ''
fontfamily: mathpazo
fontsize: 9pt
lang: fr
---

```{r setup, include=FALSE}
knitr::opts_chunk$set(echo = FALSE, message = FALSE)
SciViews::R
```


### Croissance des dents de cochons d'Inde

L'étude porte sur la croissance de des dents de 60 cochons d'Inde. L’acide ascorbique (ou vitamine C) est indispensable à la formation et au maintien du collagène dans la dentine, la racine, la gencive, ... Nos chercheurs décident donc d'étudier la différence entre un apport uniquement de vitamine C ou un apport sous forme de jus d'orange.

\columnsbegin
\columnlarge

```{r}
tooth <- read("ToothGrowth", package = "datasets", lang = "fr")
knitr::kable(tooth[ c(1, 11, 21, 31, 41, 51) , ],
  col.names = c("Longueur", "Supplémentation", "Dose"),
  align = 'c',
  caption = "Quelques lignes du tableau de données ToothGrowth")
```

\columnsmall

Variables\ : 

- **len**\ : longueur des dents (en mm)
- **supp**\ : variable facteur à 2 niveaux 
    + OJ\ : supplémentation sous forme de jus d'orange
    + VC\ : supplémentation en vitamine C seule
- **dose**\ : variable facteur à 3 niveaux (en mg/J de vit.C)
    + 0.5\ : dose faible
    + 1\ : dose moyenne
    + 2\ : dose élevée

\columnsend


### Teneur en vitamine C dans des choux

Le jeu de données portant sur la croissance des choix se nomme `cabbages` dans le package `MASS`

\columnsbegin
\columnlarge

```{r}
cabbages <- read("cabbages", package = "MASS", lang = "fr")
knitr::kable(cabbages[ c(1, 11, 21, 31, 41, 51) , ],
  col.names = c("Cultivar", "Date", "Masse", "Vitamine C"),
  align = 'c',
  caption = "Quelques lignes du tableau de données cabbages")

```

\columnsmall

Variables\ : 

- **Cult**\ : Deux cultivars étudiés 
- **Date**\ : Différentes dates de plantation investiguées
- **HeadWt**\ : Mesure de la masse du chou (en kg)
- **VitC**\ : Mesure de la teneur en vitamine C (unité inconnue) 

\columnsend
