---
title: 'Science des données II : tp5'
subtitle:  \includegraphics[width=.08\textwidth,height=.1\textheight]{../../template/biodatascience.png}
  \includegraphics[width=.08\textwidth,height=.1\textheight]{../../template/SciViews-logo.pdf} \vfill Anova à 2 facteurs 
author: Guyliann Engels & Philippe Grosjean
institute: Université de Mons, Belgique\break Laboratoire d'Écologie numérique des Milieux aquatiques\break \includegraphics[width=.08\textwidth,height=.1\textheight]{../../template/EcoNum-logo.pdf} \break \url{http://biodatascience-course.sciviews.org} \break \url{sdd@sciviews.org}
date: ''
fontfamily: mathpazo
fontsize: 9pt
lang: fr
---

```{r setup, include=FALSE}
knitr::opts_chunk$set(echo = FALSE, message = FALSE)
SciViews::R
```

### La croissance des dents de Cochons d'Inde

L'étude porte sur la croissance de des dents de 60 cochons d'Inde. L’acide ascorbique (ou vitamine C) est indispensable à la formation et au maintien du collagène dans la dentine, la racine, la gencive, ... Il décidnet donc d'étudier la différence entre un apport uniquement de vitamine C ou un apport en jus d'orange

\columnsbegin
\columnlarge

```{r}
tooth <- read("ToothGrowth", package = "datasets", lang ="fr")
knitr::kable(tooth[ c(1, 11, 21, 31, 41, 51) , ], col.names = c("Longueur", "Supplémentation", "Dose"),align = 'c', caption = "Quelques lignes du tableau de données ToothGrowth")
```

\columnsmall

Variables : 

- **len** : longueur des dents
- **supp** : variable facteur à 2 niveaux 
    + OJ : jus d'orange
    + VC : vitamine C
- **dose** : variable facteur à 3 niveaux
    + 0.5 : dose faible
    + 1 : dose moyenne
    + 2 : dose élevée

\columnsend

### Croissance des choux

Le jeu de données portant sur la croissance des choix se nomme `cabbages dans le package `MASS`

\columnsbegin
\columnlarge

```{r}
cabbages <- read("cabbages", package = "MASS", lang = "fr")

knitr::kable(cabbages[ c(1, 11, 21, 31, 41, 51) , ], col.names = c("Culture", "Date", "Masse", "Taux de Vitamine C"),align = 'c', caption = "Quelques lignes du tableau de données cabbages")

```

\columnsmall

Variables : 

- **Cult** : 2 cultures étudiées 
- **Date** : Différentes dates de plantation investiguées
- **HeadWt** : Mesure de la masse en kilos
- **VitC** : Mesure du taux d’acide ascorbique 

\columnsend
