---
title: 'Science des données II'
subtitle:  \includegraphics[width=.08\textwidth,height=.1\textheight]{../../template/biodatascience.png}
  \includegraphics[width=.08\textwidth,height=.1\textheight]{../../template/SciViews-logo.pdf} \vfill Régression non linéaire
author: Guyliann Engels & Philippe Grosjean
institute: Université de Mons, Belgique\break Laboratoire d'Écologie numérique des Milieux aquatiques\break \includegraphics[width=.08\textwidth,height=.1\textheight]{../../template/EcoNum-logo.pdf} \break \url{http://biodatascience-course.sciviews.org} \break \url{sdd@sciviews.org}
date: ''
fontfamily: mathpazo
fontsize: 9pt
lang: fr
---

```{r setup, include=FALSE}
knitr::opts_chunk$set(echo = FALSE, message = FALSE, warning = FALSE)
SciViews::R
```

### Vitesse de Réaction

Les chercheurs souhaitent votre expertise pour modéliser la vitesse de transformation du substrat par un enzyme en fonction de la concentration du substrat.

```{r, fig.align='center', out.width='60%'}
read("../data/speed_reaction.rds") %>.%
  chart(., speed ~ conc) +
  geom_point()
```

Le jeu de données se nomme : **speed_reaction.rds**

### Herbicides 

Les scientifiques s’intéressent au volume d’algues lors de l’application d’un herbicide à concentration variable. Modélisez le volume d’algues en fonction de la concentration d’herbicide employé.

\columnsbegin
\columnhalf

```{r}
read("../data/algae.xlsx") %>.%
  chart(data = ., vol ~ conc)+
  geom_point() 
```

\columnhalf

```{r}
read("../data/algae.xlsx") %>.%
  chart(data = ., vol ~ log(conc+1))+
  geom_point() 
```

\columnsend

Le jeu de données se nomme : **algae.xlsx**

### Effet de l’acide férulique sur la longueur de racines

Modélisez l’effet de l’acide férulique sur la longueur des racines.

```{r, fig.align='center', out.width='60%'}
read("../data/ryegrass.csv") %>.%
  chart(data = ., rootl ~ log(conc+1)) +
  geom_point()
```

Le jeu de données se nomme : **ryegrass.csv**

### Croissance bactérienne

Modélisez la croissance de ces bactéries.

```{r, fig.align='center', out.width='60%'}
read("../data/growth_curve.tsv") %>.%
  chart(data = ., growth_log ~ time) +
  geom_point()
```

Le jeu de données se nomme : **growth_curve.tsv**

###  Croissance de l'ombrine ocellée ("red drum" en anglais)

Modélisez la croissance de *Sciaenops ocellatus*

```{r, fig.align='center', out.width='60%'}
read("reddrum", package = "UsingR") %>.%
  chart(., length ~ age) +
  geom_point()
```

Le jeu de données se nomme **reddrum** dans le package "UsingR"
