---
title: 'Science des données II : module 7'
subtitle:  \includegraphics[width=.08\textwidth,height=.1\textheight]{../../template/biodatascience.png}
  \includegraphics[width=.08\textwidth,height=.1\textheight]{../../template/SciViews-logo.pdf} \vfill Analyse Factorielle des Correspondances (AFC)
author: Philippe Grosjean & Guyliann Engels
institute: Université de Mons, Belgique\break Laboratoire d'Écologie numérique des Milieux aquatiques\break \includegraphics[width=.08\textwidth,height=.1\textheight]{../../template/EcoNum-logo.pdf} \break \url{http://biodatascience-course.sciviews.org} \break \url{sdd@sciviews.org}
date: ''
fontfamily: mathpazo
fontsize: 9pt
---

```{r setup, include=FALSE}
knitr::opts_chunk$set(echo = TRUE)
SciViews::R
```

# Analyse Factorielle des Correspondances (AFC)

### Analyse Factorielle des Correspondances (AFC)

- En anglais: \alert{Correspondence Analysis}

- Tableau multivarié, données qualitatives ou semi-quantitatives L’ACP ne peut être utilisée

- \alert{Tableau de contingence} à double entrée, ou ...

- Tableau de type \alert{dénombrement espèces – stations}

- Utilisation de la statistique \alert{Chi-carré}


### Rappel - Table de contingence et test du Chi^2^ (1)

- \alert{Table de contingence} : représentation de proportions.

**Exemple:** autopollinisation de fleurs roses d’_Antirrhinum majus_
=> on s’attend à obtenir les fleurs suivantes selon la génétique Mendélienne :

**`H0: rouge: 25%, rose: 50%, blanche: 25%`**

Le résultat est le suivant :

**`rouge: 54, rose:122, blanche: 58`**

Soit des probabilités estimées respectives de :

**`rouge: 23.1%, rose:52.1%, blanche: 24.8%`**

_Comment savoir si ces observations confirment H0 ?_


### Rappel - Table de contingence et test du Chi^2^ (2)

- Tester les \alert{proportions observées $a_i$} (**`R: 54, r: 122, B: 58`**).

- Nombre total de fleurs : 54 + 122 + 58 = \alert{234}.

- Comparaison à un \alert{effectif théorique $\alpha_i$} :

**`R: 0.25 x 234 = 58.5, r: 0.50 x 234 = 117, B: 0.25 x 234 = 58.5`**

- Calcul de la statistique \alert{chi carré » ($\chi^2$)} par :

$$\chi^2=\sum{\frac{(a_i - \alpha_i)^2}{\alpha_i}}$$
**Cela donne :**

$\chi^2$ = (54-58.5)2/58.5 + (122-117)2/117 + (58-58.5)2/58.5 = 0.56

- Comparaison de cette statistique à la \alert{distribution théorique du $\chi^2$} pour décider si on rejette H~0~ ou pas...


### Rappel – Chi^2^ pour un tableau _r_ x _k_

Le test se \alert{généralise} pour un tableau de contingence _r_ x _k_ : 

$$\alpha_i = \frac{\textrm{total ligne} . \textrm{total colonne}}{\textrm{total général}}$$

Le \alert{nombre de ddl} = $(r-1).(k-1)$.

**Notez ceci:**

$$\chi^2=\sum{\frac{(a_i - \alpha_i)^2}{\alpha_i}}$$

- Les termes respectifs du $\chi^2$ pour chaque cellule du tableau \alert{quantifient} l’écart entre les observations et un tableau sous H~0~ où toutes les observations sont indépendantes.

- On peut appliquer une \alert{ACP} si on remplace les effectifs observé par leur contribution au $\chi^2$, puisque l’on obtient alors une variable calculée quantitative.

- Le tableau de contingence peut être traité indifféremment dans
les deux sens (\alert{pas de distinction cas et variable}).


### Distance Euclidienne _versus_ Chi^2^

Distance euclidienne (au carré) :

$$d^2(i,i')=\sum_{j=1}^{p}{(x_{ij}-x_{i'j})^2}$$

Distance du $\chi^2$ :

$$d^2(i,i')=\sum_{j=1}^{p}{\frac{(x_{ij}/x_{i.}-x_{i'j}/x_{i'.})^2}{x_{.j}}}$$

**où :**

- $x_{i.}$ est la somme de la ligne _i_ sur toutes les colonnes,
- $x_{.j}$ est la somme de la colonne _j_ sur toutes les lignes.

On peut faire le même calcul en \alert{inversant les lignes et les colonnes}.

#### Exemple

_voir séance d'exercices_


### Analyse Factorielle des Correspondances

- Projection des correspondances entre les espèces (ligne) et les stations (colonnes) \alert{dans un espace simplifié} = idem que l’ACP.

- **Interprétation :** plus les points sont proches les uns des autres, plus ils ont un comportement similaire.

- Comme les lignes et les colonnes ont même rôle dans un tableau de contingence, \alert{on calcule selon les deux orientations} (=2 ACP) et on \alert{superpose sur le même graphique} =>
    * **Pour les espèces :** elles sont présentes ou absentes simultanément.
    * **Pour les stations :** composition faunistique similaire.
    * **Espèces _versus_ stations :** ces stations sont caractérisées essentiellement par les espèces proches sur le graphe (il y a \alert{correspondance} entre les deux).


### AFC dans R

Calcul simple à partir d'un script R:

```{r, eval = FALSE}
library(MASS)                 # Package contenant la fonction
data(caith)
caith                         # Tableau de contingence exemple
chart$biplot(ca(caith))       # AFC en une seule commande
```

**Interprétation du graphique :**

- Niveaux de la variable en colonne en rouge,

- Niveaux de la variable en ligne en bleu,

- La distance entre les niveaux d’une variable indique leur \alert{similarité ou différences},

- Le rapprochement entre les points d’une variable et de l’autre indique la \alert{correspondance} entre eux.
