---
title: 'Science des données II : module 7'
subtitle:  \includegraphics[width=.08\textwidth,height=.1\textheight]{../../template/biodatascience.png}
  \includegraphics[width=.08\textwidth,height=.1\textheight]{../../template/SciViews-logo.pdf} \vfill Analyse en Composantes Principales (ACP)
author: Philippe Grosjean & Guyliann Engels
institute: Université de Mons, Belgique\break Laboratoire d'Écologie numérique des Milieux aquatiques\break \includegraphics[width=.08\textwidth,height=.1\textheight]{../../template/EcoNum-logo.pdf} \break \url{http://biodatascience-course.sciviews.org} \break \url{sdd@sciviews.org}
date: ''
fontfamily: mathpazo
fontsize: 9pt
---

```{r setup, include=FALSE}
knitr::opts_chunk$set(echo = TRUE)
SciViews::R
```


# Analyse en Composantes Principales (ACP)

### Analyse en Composantes Principales (ACP)

- C’est la \alert{méthode d’ordination de base} (la plus simple, la plus rapide à calculer). En anglais : **P**rincipal **C**omponents **A**nalysis ou **PCA**.

- Analyse un tableau à \alert{N variables (N > 3)} constitué de **données quantitatives**.

- Des \alert{relations linéaires} sont suspectées entres les variables.

- Ces relations conduisent à une répartition des individus (le nuage de points) qui forme une **structure que l’on cherchera à interpréter**.

- Pour \alert{visualiser} cette structure, les données sont simplifiées (réduites) de \alert{N variables à n (n < N et n = 2 ou 3)}.

- **_Comment réduire le nombre de variables à représenter graphiquement en perdant le moins d’information possible ?_**


### Rappel : visualisation de données bivariées

- \alert{Le nuage de points (scatterplot)} est le graphe idéal pour visualiser la distribution des données bivariées.

- Il permet de visualiser également une \alert{association} entre deux variables.

- Il permet aussi de visualiser comment \alert{deux ou plusieurs groupes peuvent être séparés} en fonction de ces deux variables.

#### Exemple

Mesure des pétales de 3 espèces d’iris (jeu de données iris).


### Rappel : visualisation de données trivariées

- \alert{Le nuage de points en pseudo-3D} est l’équivalent pour visualiser 3 variables simultanément.

- Il est nécessaire de rendre l’effet de la **troisième dimension** (perspective, variation de taille des objets, ...)

- La possibilité de **faire tourner l’objet 3D virtuel** est indispensable pour concrétiser l’effet 3D et pour le visionner sous différents angles

_=> notre esprit est alors capable de reconstituer la disposition spatiale 3D de l’ensemble._

#### Exemple

Mesure des pétales + longueur des sépales de 3 espèces d’iris (jeu de données iris).


### Visualisation de données multivariées : N > 3

- Comment se représenter graphiquement un tableau de données aussi complexe ?

- La \alert{matrice de nuages de points} peut servir ici, mais dans certaines limites (tous les angles de vue ne sont pas accessibles).

#### Exemple

Les quatre variables d’iris.

#### Autre solution

L’**ACP** qui va réduire le nombre de dimensions à 2 ou 3 (donc facilement représentable graphiquement), tout en conservant un maximum de l’information contenue dans le tableau de départ.


### ACP : mécanisme (1)

**Exemple simple :** comment réduire un \alert{tableau bivarié} en une représentation des individus en une \alert{seule dimension} (classement sur une droite) ?

```{r echo=FALSE, fig.width=9, fig.height=5, message=FALSE}
dat <- data.frame(Station = 1:9,
  Var1 = c(6, 1, 5, 7, 11, 10, 15, 18, 14),
  Var2 = c(4, 2, 10, 9, 8, 12, 10, 16, 16))
library(grid)
library(gridExtra)
tbl <- tableGrob(dat, rows = NULL, theme = ttheme_default(base_size = 9))
plt <- ggplot(dat, aes(x = Var1, y = Var2)) +
  geom_blank() +
  theme_void()
#grid.newpage()
#grid.draw(tbl)
marrangeGrob(list(tbl, plt), nrow = 1, ncol = 2, top = NULL)
```


### ACP : mécanisme (2)

Représentation graphique 2D :

```{r echo=FALSE, fig.width=9, fig.height=5}
# One solution would be to put both plots on one graph
library(tidyverse)
plt <- ggplot(dat) +
  #geom_point(mapping = aes(x = Var1, y = Var2, label = Station)) +
  theme_bw() +
  theme(plot.background = element_blank()) +
  geom_text(aes(x = Var1, y = Var2, label = Station), hjust = 0, vjust = 0)
marrangeGrob(list(tbl, plt), nrow = 1, ncol = 2, top = NULL)
```

\putat{130}{100}{\includegraphics[width=7mm]{../images/arrow-right.png}}


### ACP : mécanisme (3)

\columnsbegin
\columnhalf

```{r echo=FALSE, fig.width=4.5, fig.height=5}
plt <- ggplot(dat) +
  #geom_point(mapping = aes(x = Var1, y = Var2, label = Station)) +
  theme_bw() +
  theme(plot.background = element_blank()) +
  geom_text(aes(x = Var1, y = Var2, label = Station), hjust = 0, vjust = 0) +
  geom_hline(yintercept = 0, col = "red", lwd = 1) +
  geom_segment(aes(x =  Var1, y = Var2, xend = Var1, yend = 0),
    col = "darkgray", linetype = 2)
plt
```

\columnhalf

**Réduire en 1D ?**

\alert{Solution 1 :} laisser tomber une variable\  
(ex. : `Var2`)

```{r echo=FALSE, fig.width=4.5, fig.height=1}
plt2 <- ggplot(dat) +
  theme_bw() +
  theme(plot.background = element_blank()) +
  geom_text(aes(x = Var1, y = 1, label = Station), hjust = 0, vjust = 0) +
  theme(axis.title.y = element_blank(),
    axis.text.y = element_blank(),
    axis.ticks.y = element_blank()) +
  coord_fixed(ratio = 15)
plt2
```

\alert{Mauvaise solution :} trop de perte d'information

(7 & 9 trop près, 7<->9 / 9<->8, 1<->2 / 1<->3, ...)

\columnsend

\putat{160}{110}{\includegraphics[width=7mm]{../images/arrow-right.png}}


### ACP : mécanisme (4)

\columnsbegin
\columnhalf

```{r echo=FALSE, fig.width=4.5, fig.height=5}
dat$Proj <- (dat$Var1 + dat$Var2) / 2
plt <- ggplot(dat) +
  #geom_point(mapping = aes(x = Var1, y = Var2, label = Station)) +
  theme_bw() +
  theme(plot.background = element_blank()) +
  geom_text(aes(x = Var1, y = Var2, label = Station), hjust = 0, vjust = 0) +
  geom_abline(slope = 1, intercept = 0, col = "red", lwd = 1) +
  geom_segment(aes(x =  Var1, y = Var2, xend = Proj, yend = Proj),
    col = "darkgray", linetype = 2)
plt
```

\columnhalf

**Réduire en 1D ?**

\alert{Solution 2 :} faire un projection sur la droite de "tendance générale"

```{r echo=FALSE, fig.width=4.5, fig.height=1}
plt2 <- ggplot(dat) +
  theme_bw() +
  theme(plot.background = element_blank()) +
  geom_text(aes(x = Proj, y = 1, label = Station), hjust = 0, vjust = 0) +
  theme(axis.title.y = element_blank(),
    axis.text.y = element_blank(),
    axis.ticks.y = element_blank()) +
  coord_fixed(ratio = 15)
plt2
```

\alert{Meilleure solution :} perte minimale d'information

(7 & 9 + éloignés, 7<->9 / 9<->8, 1<->2 / 1<->3, ...)

\columnsend

\putat{160}{110}{\includegraphics[width=7mm]{../images/arrow-right.png}}


### ACP : mécanisme (5)

- **L’ACP effectue précisément la projection que nous venons d’imaginer.**

- La droite de projection est appelée \alert{composante principale 1}.

- La composante principale 1 présente \alert{la plus grande variabilité possible sur un seul axe}.

- **Remarque :** on peut calculer la \alert{composante 2} comme étant \alert{perpendiculaire à la 1} et présentant la plus grande variabilité non encore capturée par la composante 1.

- Le mécanisme revient à \alert{projeter les points} sur des axes orientés différemment dans le plan.

- Ce mécanisme se \alert{généralise} facilement à 3, puis à N dimensions.


### Préparation des données avant ACP

- \alert{Méthode linéaire} (combinaison linéaire...) => il faut linéariser les données. **Ex :** allométrie, transformation des données en `log(x)` ou `log(x+1)`

- \alert{Centrage :} la position dans l’espace importe peu, on s’intéresse à la forme du nuage de points uniquement

**=> positionnement du zéro au centre de gravité.**

- \alert{Réduction :} problème d’échelle entre variables ayant des unités différentes...

**=> écart type ramené à 1 dans toutes les dimensions.**

#### Remarque

La \alert{standardisation} (données centrées et réduites) est effectuée automatiquement dans l’analyse lorsqu’on décide de calculer les \alert{corrélations}. Dans R, on indique `scale = TRUE`.


### Démonstration : ACP sur iris

- ACP dans le logiciel.

- Le \alert{graphe des éboulis} indique la part de variance représenté sur chaque composante principale. Il permet de choisir le nombre de composantes à conserver.

- Générer les \alert{cartes} correspondant à l’ACP.

- Interpréter les résultats obtenus.


### ACP - Rappel de calcul matriciel

- Multiplication matricielle: $\begin{pmatrix}
2 & 3\\
2 & 1
\end{pmatrix}
\times
\begin{pmatrix}
1\\
3
\end{pmatrix}
=
\begin{pmatrix}
11\\
5
\end{pmatrix}$ 

Vecteurs propres et valeurs propres (il en existe autant qu’il y a de colonnes dans la matrice de départ) :

$$
\begin{pmatrix}
2 & 3\\
2 & 1
\end{pmatrix}
\times
\begin{pmatrix}
3\\
2
\end{pmatrix}
=
\begin{pmatrix}
12\\
8
\end{pmatrix}
= 4 \times
\begin{pmatrix}
3\\
2
\end{pmatrix}
$$

- La constante (4) est une \alert{valeur propre} et la matrice multipliée (à droite) est la matrice des \alert{vecteurs propres}.


### ACP - Rotation d'un système d'axes

\columnsbegin
\columnsmall

$$
\begin{pmatrix}
\cos \alpha & \sin \alpha\\
-\sin \alpha & \cos \alpha
\end{pmatrix}
\times
\begin{pmatrix}
x\\
y
\end{pmatrix}
=
\begin{pmatrix}
x'\\
y'
\end{pmatrix}
$$

Dans le cas particulier de l’ACP, la matrice de transformation qui effectue la rotation voulue pour obtenir les axes principaux est \alert{la matrice rassemblant tous les vecteurs propres calculés après diagonalisation de la matrice de corrélation ou de variance/covariance} (réduction ou non, respectivement).

\columnlarge

```{r, fig.width=4.5, fig.height=4.5, echo=FALSE, message=FALSE, warning=FALSE}
# Point
plot(1, 1, xlab = "", ylab = "", xlim = c(-1.7, 1.7), ylim = c(-1.7, 1.7),
  xaxt = "n", yaxt = "n", bty = "n")
text(1.15, 1.15, "p")

# Original coordinates
arrows(-1.5, 0, 1.5, 0, length = 0.15, col = "darkblue")
arrows(0, -1.5, 0, 1.5, length = 0.15, col = "darkblue")
text(1.6, 0, "X", col = "darkblue")
text(0, 1.65, "Y", col = "darkblue")
segments(0, 1, 1, 1, lty = 3, col = "darkblue")
segments(1, 0, 1, 1, lty = 3, col = "darkblue")
text(1, -0.1, "x", col = "darkblue")
text(-0.1, 1, "y", col = "darkblue")

# Rotated coordinates
a <- pi/10
arrows(-1.5 * cos(a), -1.5 * sin(a), 1.5 * cos(a), 1.5 * sin(a), length = 0.15, col = "red")
arrows(-1.5 * -sin(a), -1.5 * cos(a), 1.5 * -sin(a), 1.5 * cos(a), length = 0.15, col = "red")
text(1.6 * cos(a), 1.6 * sin(a), "X", col = "red")
text(1.65 * -sin(a), 1.65 * cos(a), "Y", col = "red")
segments(1 * sin(a), -1 * cos(a), 1, 1, lty = 3, col = "red")
segments(-1 * cos(a), 1 * sin(a), 1, 1, lty = 3, col = "red")
text(1, -0.1, "x")
text(-0.1, 1, "y")
```


\columnsend


### Exemple numérique simple (1)

ACP sur matrice var/covar sans réduction des données (mais calcul très similaire lorsque les données sont réduites).

\alert{Etape 1 :  centrage des données}

$$
\mathop{\begin{pmatrix}
2 & 1 \\
3 & 4 \\
5 & 0 \\
7 & 6 \\
9 & 2
\end{pmatrix}}_{\text{Tableau brut}}
\xrightarrow{\phantom{---}\text{centrage}\phantom{---}}
\mathop{\begin{pmatrix}
-3.2 & -1.8 \\
-2.2 & \phantom{-}1.4 \\
-0.2 & -2.6 \\
\phantom{-}1.8 & \phantom{-}3.4 \\
\phantom{-}3.8 & -0.6
\end{pmatrix}}_{\text{Tableau centré (X)}}
$$


### Exemple numérique simple (2)

\alert{Etape 2 :  calcul de la matrice de variance/covariance}

$$
\mathop{\begin{pmatrix}
-3.2 & -1.8 \\
-2.2 & \phantom{-}1.4 \\
-0.2 & -2.6 \\
\phantom{-}1.8 & \phantom{-}3.4 \\
\phantom{-}3.8 & -0.6
\end{pmatrix}}_{\text{Tableau centré (X)}}
\xrightarrow{\phantom{---}\text{var/covar}\phantom{---}}
\mathop{\begin{pmatrix}
8.2 & 1.6 \\
1.6 & 5.8
\end{pmatrix}}_{\text{Matrice carrée (A)}}
$$


### Exemple numérique simple (3)

\alert{Etape 3 : diagonalisation de la matrice var/covar}

$$
\mathop{\begin{pmatrix}
8.2 & 1.6 \\
1.6 & 5.8
\end{pmatrix}}_{\text{Matrice carrée (A)}}
\xrightarrow{\phantom{---}\text{diagonalisation}\phantom{---}}
\mathop{\begin{pmatrix}
9 & 0 \\
0 & 5
\end{pmatrix}}_{\text{Matrice diagonalisée (B)}}
$$

- La **trace** des deux matrices A et B (somme des éléments sur la diagonale) est égale à : 8.2 + 5.8 = 14 = 9 + 5.
- 8.2 est la **part de variance** exprimée sur le premier axe initial (X)
- 5.8 est la **part de variance** exprimée sur le second axe initial (Y)
- 14 est la **variance totale** du jeu de données
- La matrice diagonale B est la solution exprimant **la plus grande part
de variance possible sur le premier axe de l’ACP** : 9, soit 64,3% de la
variance totale.
- Les éléments sur la diagonale sont les valeurs propres $\lambda_i$ !


### Exemple numérique simple (4)

\alert{Etape 4 : calcul de la matrice de rotation des axes (en utilisant la propriété des valeurs propres $\text{A}.\text{U} = \text{B}.\text{U}$}

$$
\mathop{\begin{pmatrix}
8.2 & 1.6 \\
1.6 & 5.8
\end{pmatrix}}_{\text{Matrice A}}
\times
\text{U}
=
\mathop{\begin{pmatrix}
9 & 0 \\
0 & 5
\end{pmatrix}}_{\text{Matrice B}}
\times
\text{U}
\rightarrow
\text{U}
=
\mathop{\begin{pmatrix}
\phantom{-}0.894 & -0.447 \\
\phantom{-}0.447 & \phantom{-}0.894
\end{pmatrix}}_{\text{Matrice des vecteur propres (U)}}
$$

- La **matrice des vecteurs propres (U)** effectue la transformation (**rotation des axes**) pour obtenir les **composantes principales**.
- L'angle de rotation se déduit en considérant que cette matrice contient des sin et cos :

$$
\begin{pmatrix}
\phantom{-}0.894 & -0.447 \\
\phantom{-}0.447 & \phantom{-}0.894
\end{pmatrix}
=
\begin{pmatrix}
\phantom{-}\cos(-26.6°) & \phantom{-}\sin(-26.6°) \\
-\sin(-26.6°) & \phantom{-}\cos(-26.6°)
\end{pmatrix}
$$


### Exemple numérique simple (5)

\alert{Etape 5 : représentation dans l'espace des variables}

- C'est une représentation dans un cercle de la matrice des vecteurs propres U sous forme de vecteurs :


### Exemple numérique simple (6)

\alert{Etape 6 : représentation dans l'espace des individus}

- On recalcule les coordonnées des individus dans le système d'axe après rotation.

$$
\mathop{\begin{pmatrix}
-3.2 & -1.8 \\
-2.2 & \phantom{-}1.4 \\
-0.2 & -2.6 \\
\phantom{-}1.8 & \phantom{-}3.4 \\
\phantom{-}3.8 & -0.6
\end{pmatrix}}_{\text{Tableau centré (X)}}
\times
\mathop{\begin{pmatrix}
\phantom{-}0.894 & -0.447 \\
\phantom{-}0.447 & \phantom{-}0.894
\end{pmatrix}}_{\text{Matrice des vecteur propres (U)}}
\xrightarrow{\phantom{---}\text{X}.\text{U} = \text{X'}\phantom{---}}
\mathop{\begin{pmatrix}
-3.58 & \phantom{-}0.00 \\
-1.34 & \phantom{-}2.24 \\
-1.34 & -2.24 \\
\phantom{-}3.13 & \phantom{-}2.24 \\
\phantom{-}3.13 & -2.24
\end{pmatrix}}_{\text{Tableau avec rotation (X')}}
$$

- Ensuite, on représente ces individus à l'aide d'un graphique en nuage de points.


### ACP - application à 3 dimensions

- Les \alert{calculs restent valables} avec 3 variables. Les matrices sont seulement d’autant plus grandes.

- \alert{Présentation visuelle :} graphe 3D de 3 des variables d’iris.

- Représentation des variables = espace des variables. Approche
intuitive en manipulant le graphe 3D.

- \alert{Biplot : superposition des deux espaces.} Superposition simple des deux = **biplot de distances**. Mise à l’échelle respective (**variables :** lambda^scale^, **observations :** lambda^1–scale^)
= biplot des corrélations.

- Tout ceci se généralise également à n > 3 dimensions.

#### Exemple

Traitement complet de iris (4 variables)
