---
title: "Les indices de distances"
author: "Guyliann Engels & Philippe Grosjean"
subtitle: Exercices supplémentaires
output:
  pdf_document: default
  html_notebook: default
---

```{r setup, echo=FALSE, results=FALSE, warning=FALSE, message=FALSE}
knitr::opts_chunk$set(echo = FALSE, message = FALSE, results = "hide")
library(knitr)
library(pastecs)
library(vegan)
```


# Exercice 1 


Calculez les matrices de dissimilarité entre les lignes `X` suivantes avec la distance euclidienne

```{r, results='markup'}
exo <- data.frame(y_1 = c(0, 1, 0),
                        y_2 = c(1, 0, 4),
                        y_3 = c(1, 0, 4),
                        row.names =  paste0("x_", 1:3))
kable(exo)
```

```{r}
#X1-X1
sqrt((0-0)^2 + (1-1)^2 + (1-1)^2)
#X1-X2
sqrt((0-1)^2 + (1-0)^2 + (1-0)^2)
#X1-X3
sqrt((0-0)^2 + (1-4)^2 + (1-4)^2)
#...
```

```{r}
round(vegdist(exo, method = "euclidian"), 2)
```

Calculez les matrices de dissimilarité entre les lignes `X`  avec l'indice de dissimilarité Bray-Curtis

```{r}
round(vegdist(exo, method = "bray"), 2)
```

# Exercice 2

```{r, results='markup'}
exo <- data.frame(espece_1 = c(5, 2, 0, 0, 8),
                        espece_2 = c(0, 2, 0, 3, 1),
                        espece_3 = c(0, 3, 1, 4, 8),
                        espece_4 = c(2, 0, 10, 3, 5), row.names =  paste0("station_", 1:5))
kable (exo)
```


Calculez les matrices de dissimilarité entre les stations suivantes avec la distance euclidienne

```{r}
round(vegdist(exo, method = "euclidian"), 2)
```

Calculez les matrices de dissimilarité entre les stations suivantes avec l'indice de dissimilarité de  Bray-curtis


```{r}
round(vegdist(exo, method = "bray"), 2)
```

Calculez les matrices de dissimilarité entre les espèces suivantes avec l'indice de dissimilarité de  Bray-curtis. Et avec la distance Euclidienne.

```{r}
round(vegdist(t(exo), method = "euclidian"), 2)

round(vegdist(t(exo), method = "bray"), 2)
```

# Exercice 3 

Calculez les matrices de dissimilarité entre les stations : avec l'indice de dissimilarité de  Bray-curtis

```{r, results='markup'}
exo <- data.frame(espece_1 = sample(x = 1:20, size = 4),
                  espece_2 = sample(x = 1:20, size = 4),
                  espece_3 = sample(x = 1:20, size = 4),
                  espece_4 = sample(x = 1:20, size = 4),
                  row.names =  paste0("station_", 1:4))
kable (exo)
```

- avec l'indice de dissimilarité : Bray-Curtis

```{r}
round(vegdist(exo, method = "bray"), 2)
```

- avec l'indice de dissimilarité :  Canberra

```{r}
round(vegdist(exo, method = "canberra"), 2)
```

- avec l'indice de dissimilarité :  distance euclidienne

```{r}
round(vegdist(exo, method = "euclidean"), 2)
```

- avec l'indice de dissimilarité :  Manhattan

```{r}
round(vegdist(exo, method = "manhattan"), 2)
```
